臺灣高等法院刑事判決
109年度上易字第2036號
上  訴  人  
即  自訴人  江庭雅




            江博庭




上列共同自
訴人代理人  吳啟瑞律師
被      告  江素珠



上列上訴人即自訴人等因被告竊盜案件，不服臺灣宜蘭地方法院
109年度自字第3號，中華民國109年8月31日第一審判決，提起上
訴，本院判決如下：
    主  文
原判決撤銷，發回臺灣宜蘭地方法院。
    理  由
一、自訴意旨略以：被告江素珠為自訴人江庭雅、江博庭之姑 
    姑，緣自訴人江庭雅、江博庭於民國107年8月3日分別自員
    山鄉農會員山同樂行庫領取新臺幣（下同）122萬元、121萬
    元現金後，將之均置於其等位於宜蘭縣○○鄉○○村○○路00○0號
    居所，被告江素珠竟於107年8月7日某時，未經自訴人2人同
    意，即意圖為自己不法之所有，基於竊盜犯意，徒手竊取該
    現金共243萬得手，嗣並以自己名義辦理定存。因認被告江
    素珠所為，係犯刑法第320條第1項之竊盜罪嫌等語。
二、原判決意旨略以：按告訴或請求乃論之罪，已不得為告訴或
    請求者，不得再行自訴；又不得提起自訴而提起者，應諭知
    不受理之判決，刑事訴訟法第322條、第334條分別定有明文
    。復按告訴乃論之罪，其告訴應自得為告訴人之人知悉犯人
    之時起，於6個月內為之，同法第237條第1項亦有明定。又
    刑法第324條第2項規定：前項親屬或其他五親等內之血親或
    三親等內之姻親之間，犯本章之罪者，須告訴乃論。查被告
    江素珠為自訴人2人父親之胞姊，被告與自訴人2人均為三等
    親血親關係，是本件自訴人2人自訴被告涉嫌竊盜犯行，須
    告訴乃論，亦即自訴人2人應於知悉犯人及犯罪事實起6個月
    內提起本件自訴，始為合法。經查，自訴人江庭雅於原審訊
    問時已明確供稱：我於107年8月7日當天回家發現現金不見
    ，並看到被告的定存單，被告也說是她把那些錢拿去做定存
    ，我就知悉被告涉有前揭犯行等語；自訴人江博庭亦於原審
    訊問時明確供稱：107年8月7日當天我下班回家，自訴人江
    庭雅就有告訴我被告拿我們的錢去做定存，我就知悉被告涉
    有前揭犯行等語。是自訴人2人均係於107年8月7日當日即已
    知悉被告涉有前述自訴意旨所載犯行，揆諸前揭說明，自訴
    人2人至遲應於108年2月7日前提出告訴或自訴，始為合法。
    惟自訴人2人卻遲至109年5月14日始具狀向原審法院提起本
    件自訴，顯已逾6個月告訴期間。本件既已不得為告訴，即
    不得再行自訴。從而，自訴人2人委任律師所提本件自訴，
    於法即有不合，爰不經言詞辯論，逕為諭知不受理判決等語
    。　　
三、自訴人江庭雅、江博庭提起上訴，上訴意旨略以：
(一)被告為上訴人親人，更且被告未經同意竊取上訴人款項之初
    ，先向上訴人等謊稱要保管該款項，然上訴人多次請求被告
    返還，被告均不理會，顯見被告為了繼續持有不法所得，以
    不實内容向上訴人陳述，因此上訴人確實確認被告竊盜或侵
    占，自應以被告最後一次拒絕返還時起算。是以本件被告犯
    罪行為持續中，且上訴人雖有請被告返還款項，被告竟將款
    項據為己有，顯見被告每次拒絕都為犯罪行為繼續，因此本
    件並未逾越告訴期間。
(二)自訴人就告訴乃論之罪提起自訴時，因已表明自訴範圍，並
    就該事實表明訴究意思，其餘實體法上有裁判上一罪之他部
    既未經提起自訴而表明訴究意思，即屬追訴要件不備，法院
    即不應審理，並無自（告）訴客觀不可分原則之適用。故告
    訴乃論之罪構成連續犯裁判上一罪之歷次犯行，是否符合追
    訴要件，應可分別視之，即各次犯行是否經合法自訴、是否
    罹於告訴期間亦須各別判斷，否則若自訴人知悉犯人情節輕
    微之最後一次行為因無訴究之意而逾告訴期間，然嗣後始知
    悉情節重大之前次犯行，此時若認全部犯行均罹告訴期間，
    而限制自訴人對知悉在後、情節重大之前次犯行提起自訴，
    顯有失衡，亦悖於保障告訴人權益及尊重告訴人追訴意思之
    宗旨，自非法理之平，本件應以上訴人（自訴人）已知悉被
    告全部犯行，始有適用。是以本件自訴人（按：應為被告）
    109年5月4日表示拒絕返還侵占之款項，上訴人因此對被告
    提出自訴，足見本件並無逾越期間。
(三)原審就本件事實均未調查，且所詢問事實僅為被告何時將款
    項拿走，後續被告如何以欺騙方式維持不法所得，以及被告
    如何以侵占方式將上訴人款項據為己有，原審均未調查。
(四)且原審未就被告侵占等連續狀態為調查，逕自認定本件已逾
　　越告訴期間，顯見原審認定事實顯然於法不符，且判決理由
　　顯然不備云云。　　
四、按告訴乃論之罪，應自知悉犯人之時起，於6個月內為之，
    所稱知悉，係指確知犯人之犯罪行為而言，如初意疑其有此
    犯行，而未得確實證據，及發見確實證據，始行告訴，則不
    得以告訴人前此之遲疑，未經申告，遂謂告訴為逾越法定期
    間（最高法院26年上字第919號判例意旨參照）。
五、經查：
(一)被告江素珠為上訴人即自訴人江庭雅、江博庭（以下除指明
    姓名外，簡稱上訴人2人）父親之胞姊，被告與上訴人2人均
    為三等親血親關係，則本件上訴人2人自訴被告涉犯竊盜罪
    ，應有告訴乃論之罪，告訴應自得為告訴人之人知悉犯人之
    時起於6個月內為之，以及告訴乃論之罪，不得告訴者亦不
    得自訴等規定之適用（刑法第324條第2項及刑事訴訟法第23
    7條第1項、第322條等參照）。　　
(二)原審以上訴人2人均係於107年8月7日當日即已知悉被告涉有
    自訴意旨所載犯行，上訴人2人至遲應於108年2月7日前提出
    告訴或自訴，惟遲至109年5月14日為自訴，顯已逾6個月期
    間，即不得再行自訴，爰不經言詞辯論，逕為諭知不受理判
    決，固非無見。然：細譯上訴人江庭雅109年7月23日原審訊
    問筆錄：「（被告稱其取得前開款項做何之用？）…。後來
    被告就回來了，她拿出定存單跟我們說該筆款項是從房間拿
    出來的錢，她說定存的利率比較高，她沒有說這筆錢是要給
    誰使用，我當時想說被告是親人，也沒有想太多，應該於定
    存單期滿時會還給我們。後來我於定存單期滿日隔沒多久，
    有詢問被告2次，被告都置之不理。」、以及上訴人江博庭
    同日原審訊問筆錄：「同江庭雅所述」（以上見原審卷第97
    至98頁），並參以本件定存單定存期間屆滿日為108年8月7
    日，此有被告107年8月7日定存單照片列印本可佐（見原審
    卷第21頁），堪認上訴人2人得知被告取走本件款項後，曾
    認為被告是親人，應該於本件定存期滿時（即108年8月7日
    ）就會歸還款項，後來期滿後，有詢問被告2次皆未獲理會
    ，從而上訴人2人於107年8月7日知悉被告取走本件款項時，
    是否因被告告知取款去做定存且認為身為自身親人之被告應
    該會於定存期滿時還款，故有所遲疑，未即為告訴或自訴，
    以及上訴人2人是否於108年8月7日（即本件定存期滿日）後
    ，經詢問被告2次皆未獲理會，始確知被告涉犯竊盜犯行，
    甚且被告是否果如上訴意旨所稱於109年5月4日表示拒絕返
    還款項（見本院卷第12頁），而該次拒絕還款是否即屬上訴
    人2人所稱2次詢問被告皆未獲理會其中1次等情，揆諸前揭
    說明，均攸關上訴人2人提起本件三等親血親竊盜自訴（告
    訴乃論罪而未告訴），有無應遵守而未遵守「知悉犯人時」
    起6個月法定期間。原審未及查明上情，遽認上訴人2人均係
    於107年8月7日當日即已知悉被告涉有自訴意旨所載犯行，
    遲至109年5月14日始提起本件自訴，顯已逾6個月期間而諭
    知不受理，恐有速斷之虞。況且自訴人提起自訴時，亦敘及
    上訴人2人向被告詢問款項時，被告表示代為保管，事後竟
    據為己有，此部分應屬侵占之情（見原審卷第5至7頁），雖
    原審訊問自訴代理人自訴之犯罪事實為何，自訴代理人稱係
    竊盜等語（見原審卷第96頁），惟自訴人提起自訴之犯罪事
    實包括侵占，原審就此均未調查及說明。綜上，上訴人2人
    所提上訴，為有理由，應由本院將原判決撤銷，發回原審法
    院查明後另為適法妥當之處理，且不經言詞辯論為之。
據上論斷，應依刑事訴訟法第369條第1項但書、第372條，判決
如主文。
中　　華　　民　　國　　109 　年　　11　　月　　10　　日
　　　　　　      刑事第七庭  審判長法　官  孫惠琳
　　　　　　　　　　　　　　　　　  法　官  王惟琪
　　　　　　　　　　　　　　　　　  法　官  連雅婷
以上正本證明與原本無異。
不得上訴。
                                    書記官  潘文賢
中　　華　　民　　國　　109 　年　　11　　月　　11　　日